【裁判字號】    99,訴,726
【裁判日期】    991224
【裁判案由】    土地所有權移轉登記
【裁判全文】
臺灣桃園地方法院民事判決               99年度訴字第726號
原      告  吳文章
            吳宜蓁
共      同
訴訟代理人  陳鼎正律師
複  代理人  吳恩篤律師
            林永祥律師
被      告  林福永
訴訟代理人  陳繼民律師
上列當事人間請求土地所有權移轉登記事件，於民國99年12月6
日辯論終結，本院判決如下：
    主  文
被告應將坐落於桃園縣桃園市○路段三八一之七地號土地，分割
出如附圖所示斜線部分（即附圖所示Ａ、B 部分，面積合計為一
五八平方公尺）之土地，並將該斜線部分土地移轉登記予原告公
同共有。
訴訟費用由被告負擔。
    事實及理由
壹、程序方面：
    按訴狀送達後，原告不得將原訴變更或追加他訴，但擴張或
    減縮應受判決事項之聲明者，不在此限。民事訴訟法第255
    條第1 項但書第3 款定有明文。本件原告起訴時原聲明：被
    告應將坐落於桃園縣桃園市○路段381-7 地號（地目：田）
    分割出如起訴狀附圖所示黃色部分面積138 平方公尺之土地
    後辦理移轉登記予原告公同共有等語。嗣以民國99年10月29
    日民事擴張聲明及準備理由(三)狀，變更聲明為：被告應將上
    開土地分割出如本判決附圖（下簡稱附圖）所示斜線部分面
    積158 平方公尺之土地後辦理移轉登記予原告公同共有（見
    本院卷第107 頁），原告上開所為變更核屬擴張應受判決事
    項之聲明，合於上開規定，應予准許。
貳、實體方面：
一、原告起訴主張：被告於71年5 月17日向訴外人即伊父吳朝枝
    購買坐落桃園縣桃園市○路段381-7 地號（地目：田）、面
    積748 平方公尺之土地（下稱系爭土地）內610 平方公尺部
    分之土地（以當時既成建物前3 米處算至地號界址為址），
    並簽立不動產買賣契約書（下稱系爭買賣契約書）。因系爭
    土地當時為都市計劃農業區，依法令不能分割，故雙方約定
    先行將全部土地辦理移轉登記予被告名下，就系爭土地非屬
    被告買受部分則成立借名登記契約，嗣日後政策開放再行移
    轉登記予吳朝枝，此經雙方另行於71年7 月28日簽署承諾書
    （下稱系爭承諾書）明確。今農業發展條例已於89年解除農
    地分割之限制，伊既為吳朝枝之法定繼承人，由伊起訴為本
    件請求自屬合法有據，為明確計，爰再以99年6 月14日民事
    準備理由(一)狀之送達為終止借名登記契約之法律關係。據此
    ，爰依繼承、系爭承諾書及借名登記契約之法律關係提起本
    訴，並聲明：如主文第1 項所示等語。
二、被告則辯以：
  (一)吳朝枝先在桃園縣桃園市○路段381-4 、381-8 、381-9 、
    381-10、381-11、381-12、381-13等7 筆土地上（下稱381-
    4 地號等7 筆土地），興建房屋並出售，並留有系爭土地3
    米寬之道路（即原告主張之系爭土地非屬被告買受部分，以
    下均同稱之）做為通行之用。嗣其在71年5 月17日向吳朝枝
    承買系爭土地時，因斯時農業發展條例之限制而不得分割，
    致無從辦理移轉予周遭建物所有權人及其共有，因此，吳朝
    枝除言明上開情事外，基於系爭土地非屬被告買受部分係供
    通行使用，致其無法排他以單獨使用，故系爭土地非屬被告
    買受部分不另向其計算買賣價金，而未列入買賣標的，並在
    買賣範圍記載自「既成建物前3 米處（包括陽台）算起至該
    地號界址為址」，否則以其既已向吳朝枝購買381-7 地號土
    地，如何可能單單遺漏或無財力購買系爭土地非屬被告買受
    部分？尤其吳朝枝與其在辦理系爭土地所有權移轉時，其上
    仍有訴外人洪文松設定之抵押權存在，因吳朝枝無力清償而
    由其代為清償10萬元，再由其取得清償證明後辦理塗銷登記
    及所有權移轉登記，以其依買賣契約除給付55萬3,950 元外
    ，尚另代吳朝枝清償10萬元以塗銷抵押權設定，該部分不僅
    足供另購買系爭土地約110 平方公尺土地，且亦足證其非無
    財力購買。
  (二)而依承諾書首先記載：「立書人林福永…係於71年5 月17日
    向原告被繼承人吳朝枝承買取得面積為六壹Ｏ平方公尺（如
    后附圖著紅色部分），實應以實際承買面積『先行分割再辦
    理移轉登記』…然因農業區不得分割，故雖承買一部份但過
    戶移轉登記上卻全部移轉登記，是故如『附圖著黃色部分實
    非本人單獨所有』，確係供所有座落於仝段381-4 、-8、-9
    、-10 、-11 、-12 、-13 地號土地所有權人共同使用之私
    設道路用地無訛」，以系爭承諾書乃其與吳朝枝以系爭土地
    前後任土地所有權人身分共同出具，前開「先行分割再辦理
    移轉登記」係指將系爭土地非屬被告買受部分分割登記予全
    體建物所有權人與其共有，而非分割登記予吳朝枝。尤其所
    謂「附圖著黃色部分」即為系爭土地非屬被告買受部分，如
    該部分土地仍為吳朝枝所有，何以表示系爭土地乃是「附圖
    著黃色部分非本人（即被告）『單獨所有』」而不是「附圖
    著黃色部分非本人所有」或是「附圖著黃色部分為吳朝枝所
    有」？
  (三)又依承諾書附註記載「該地之地價稅由使用人共同以其土地
    所有持分比例計算交由本人，爾後倘能分割時，其費用（增
    值稅、分割費）由吳朝枝負擔，前記共同使用人若未能於地
    價稅限繳期限內繳交稅金與本人（即被告）時，視本承諾書
    無效。」可知，正因吳朝枝本應先分割出系爭土地非屬被告
    買受部分並移轉予周遭建物所有權人及其所共有，故吳朝枝
    方承諾日後得分割及移轉時，無條件負擔日後移轉登記之增
    值稅及分割費用。雖因吳朝枝無法先行分割並移轉所有權，
    但因該部分土地之權利最終歸屬予其及周遭建物所有權人，
    方由渠等負擔該部分土地之地價稅，而非由吳朝枝負擔。
  (四)借名契約乃一無名契約，依私法自治原則，雖可由當事人基
    於特定目的而訂立，但雙方間之權利義務，仍應先依雙方當
    事人之契約內容而定，如未約定方以補充解釋之方法定之。
    換言之，借名登記仍以當事人間意思表示合致而訂立契約為
    前提。惟就本件而言，系爭土地非屬被告買受部分何以未約
    定在買賣標的內已如前述，雙方顯無就該部分有成立借名登
    記法律關係之意思表示，原告主張雙方存有借名登記，自應
    舉證以實其說。況如系爭土地非屬被告買受部分真有暫先登
    記於其名義下者，則理應明確記載於買賣契約或日後之系爭
    承諾書中，蓋系爭土地非屬被告買受部分所有權係移轉登記
    為其所有，以其與吳朝枝非親非故而僅僅存有單純買賣關係
    ，吳朝枝豈有可能如此信任其而毫無防備留下隻字片語？是
    以，以系爭買賣契約書及系爭承諾書中根本未記載有任何關
    乎借名登記之文字，顯見其與吳朝枝間確無任何借名登記之
    法律關係。
  (五)再依系爭買賣契約書，雖記載買賣標的為系爭土地約180 坪
    ，並以「既成建物前三米處（包括陽台）算起至該地號界址
    為址」，但另約定實際買賣面積以「地政事務所實際勘查複
    丈面積為準」。嗣系爭土地於71年7 月22日辦妥所有權移轉
    登記，71年7 月28日所共同出具系爭承諾書記載「承買取得
    面積為610 平方公尺」，以系爭承諾書出具時間係在買賣契
    約簽訂並辦理所有權移轉登記之後，顯見出具承諾書時業經
    地政事務所實地丈量確定買賣契約所約定買賣標的之面積為
    610 平方公尺。惟附圖所示C 部分土地面積僅有590 平方公
    尺，顯與系爭買賣契約書約定買賣標的610 平方公尺有20平
    方公尺之差距，此極有可能為381-4 、381-8 及381-9 等3
    筆土地上之建物為事後增建致系爭土地平移而減縮其購買土
    地之面積，蓋附圖所示A 及C 部分合計613 平方公尺，與承
    諾書記載之610 平方公尺相仿。是以，由此可見附圖所載之
    系爭土地位置及面積，與系爭買賣契約書、承諾書之約定不
    符。又其固於現場履勘時稱當時買土地時建物現狀即如目前
    所示，然因其並未實際居住現址且事隔近30年，致其有所誤
    認，此併予陳明。是原告主張系爭土地非屬被告買受部分因
    農業發展條例之限制而借名登記在其名下，縱鈞院認本件原
    告主張有理由者，亦不應侵及其依系爭買賣契約買受之610
    平方公尺之土地。
  (六)綜上所述，原告主張實無理由，爰聲明：原告之訴駁回等語
    。
三、兩造不爭執事項：
  (一)原告為吳朝枝之全體繼承人，吳朝枝與被告於71年5 月17日
    就系爭土地成立系爭買賣契約，由被告買受系爭土地，系爭
    土地所有權於71年7 月22日以買賣為登記原因，辦理移轉登
    記予被告。嗣於71年7 月28日，吳朝枝與被告再簽署系爭承
    諾書。
  (二)系爭土地非屬被告買受部分經吳朝枝與被告共同約定作為道
    路供381-4 地號等7 筆土地所有權人及被告通行使用。惟因
    斯時農業發展條例第22條之限制，而將此非屬買賣標的部分
    土地，一併移轉登記予被告。
  (三)被告實際交付之系爭土地買賣價金為55萬3,950 元。
四、原告主張：系爭土地非屬被告買受部分雖一併移轉登記予被
    告所有，惟並非系爭買賣契約之買賣標的，仍屬吳朝枝所有
    ，僅因當時法令限制無法自系爭土地分割，吳朝枝與被告就
    該部分土地亦另行訂立系爭承諾書，約定於系爭土地能分割
    時，再將之分割移轉登記予吳朝枝，故彼此間係成立借名登
    記契約，而今系爭土地已無不能分割情事，伊為吳朝枝之繼
    承人，自得依系爭買賣契約書、承諾書及繼承之法律關係，
    於終止借名登記契約後，請求被告將系爭土地非屬被告買受
    部分自系爭土地分割，再移轉登記予原告公同共有等語。然
    為被告所否認，並以前詞置辯。經查：
  (一)按修正公布之農業發展條例已將所謂「耕地」之範圍，限縮
    為「依區域計畫法劃定為特定農業區、一般農業區、山坡地
    保育區及森林區之農牧用地。」等4 種，而本件系爭土地地
    目雖為田，然其「使用分區」、「使用地類別」則均為空白
    ，此有系爭土地登記第二類謄本在卷可稽（見本院卷第18頁
    ），應認非屬上述依區域計畫法劃定為特定農業區、一般農
    業區、山坡地保育區或森林區之農牧用地，亦即並非依區域
    計畫法劃定之「耕地」，當不受農業發展條例第16條規定關
    於分割後面積及筆數之限制，因此，系爭土地現無分割之限
    制，首堪認定。
  (二)次按，契約應以當事人立約當時之真意為準，而真意何在，
    又應以過去事實及其他一切證據資料為斷定之標準，不能拘
    泥文字致失真意。最高法院19年上字第453 號判例要旨可資
    參照。本件系爭土地於71年5 月17日由原告之被繼承人吳朝
    枝出售與被告時，雙方於系爭買賣契約書就不動產標示載明
    為：系爭土地面積748 平方公尺，實際承買面積以測量後面
    積計算，約180 坪等語，復於該契約第11項特約事項記載：
    「1 、本約土地面積以既成建物前3 米處（包括陽台）算起
    至該地號界址為址，如附圖著色所示，以地政事務所實際勘
    查複丈面積為準。2 、該除去3 米之土地作為道路之用，供
    現有建物及甲方買主共同使用」等語（見本院卷第41、43頁
    ），復於系爭土地已辦畢所有權移轉登記予被告後，再訂立
    系爭承諾書，由被告擔任立書人，載明：被告所承買取得之
    土地為系爭土地如該承諾書附圖所示著色部分，實應以實際
    承買面積先行分割再辦移轉登記，然因該地係屬都市計畫農
    業區，依農業發展條例第22條明文規定：農業區不得分割。
    故雖承買一部份，但過戶登記上卻全部移轉，是故如附圖著
    黃色部分，實非本人單獨所有，確係供381-4 地號等7 筆土
    地所有權人共同使用之私設道路用地無訛。倘本人再出售該
    地之際，必將前記事宜言明於買賣契約內，反之因此而使38
    1-4 地號等7 筆土地所有權人蒙受損失時，本人願負一切法
    律及賠償責任…等語（見本院卷第45-47 頁），依上足認吳
    朝枝於出售系爭土地時，確有非屬買賣標的之部分亦一併移
    轉登記予被告，否則被告所取得之土地面積即應為系爭土地
    登記第二類謄本所載之748 平方公尺，而非僅上開系爭買賣
    契約書、承諾書所載之約180 坪或610 平方公尺（約184.5
    坪）。且所扣除於買賣範圍之土地係用作道路而供被告及38
    1-4 地號等7 筆土地所有權人通行，此部分土地雖已一併移
    轉登記予被告所有，然事實上非屬雙方合意買賣移轉所有權
    之範圍，仍屬吳朝枝所有，亦堪認定，而系爭土地非屬被告
    買受部分既係因作為道路通行之故，而未列入系爭買賣契約
    ，自與被告有無資力購買此部分土地無涉。另系爭土地非屬
    被告買受部分是否供作道路通行使用，與該部分土地是否非
    屬買賣範圍而仍屬吳朝枝所有，顯屬二事，被告再以該部分
    土地非供吳朝枝使用為由而否認原告之請求，亦無可採，附
    此敘明。
  (三)次依系爭承諾書附註所載：「該地之地價稅由使用人共同以
    其土地所有持分比例計算，交由本人。爾後倘能分割時，其
    費用（增值稅、分割費）由吳朝枝負擔。前記共同使用人若
    未能於地價稅限繳期限內，繳交稅金與本人時，是本承諾書
    無效。」等語（見本院卷第46頁），可知系爭土地日後倘能
    分割，所產生之增值稅、分割費，雙方約定係由吳朝枝負擔
    ，又土地增值稅僅發生於所有權移轉時，此為一般人所共知
    ，則依此約定，系爭土地於分割限制解除時，系爭承諾書立
    書人即被告即有將系爭土地非屬被告買受部分分割後移轉登
    記之義務，對照前述系爭土地非屬被告買受部分仍為吳朝枝
    所有之認定，及由吳朝枝負擔上開增值稅、分割費之約定，
    則被告辦理分割移轉登記之對象，自屬吳朝枝無誤。被告徒
    以：系爭承諾書表示系爭土地非屬被告買受部分乃是「附圖
    著黃色部分非本人（即被告）『單獨所有』」而不是「附圖
    著黃色部分非本人所有」或是「附圖著黃色部分為吳朝枝所
    有」，辯稱系爭承諾書係約定其應將之分割登記予全體建物
    所有權人與其所有云云，基於上開理由，顯然背於本院所認
    定上述吳朝枝與被告成立系爭買賣契約書時之真意，而無可
    採。
  (四)至於上開附註欄所載其他事項，顯係針對被告就系爭土地非
    屬被告買受部分亦係供381-4 地號等7 筆土地所有權人通行
    之承諾所為，因系爭土地非屬被告買受部分係登記於被告所
    有，而使被告額外負擔不應負擔之地價稅，乃以由381-4 地
    號等7 筆土地所有權人按比例分擔此部分之地價稅作為被告
    承諾系爭土地非屬被告買受部分供渠等通行使用之對價，如
    渠等未依該內容提出地價稅，則被告此部分之承諾失效，此
    部分地價稅之提出既與吳朝枝無涉，自與其應移轉登記該部
    分土地所有權予吳朝枝之義務無關。
  (五)綜上，系爭土地非屬被告買受部分並非系爭買賣契約書之買
    賣標的範圍，且於日後法令分割限制解除時，被告應將之分
    割移轉登記予吳朝枝所有，則此部分土地於71年移轉登記予
    被告所有，顯係出於吳朝枝與被告成立借名登記契約之故，
    原告此部分主張，信而有據，應認可採。
  (六)再按，稱「借名登記」者，謂當事人約定一方將自己之財產
    以他方名義登記，而仍由自己管理、使用、處分，他方允就
    該財產為出名登記之契約，其成立側重於借名者與出名者間
    之信任關係，在性質上應與委任契約同視，倘其內容不違反
    強制、禁止規定或公序良俗者，固應賦予無名契約之法律上
    效力，並類推適用民法委任之相關規定。又依民法第550條
    但書規定，委任關係因委任事務之性質，並不因當事人一方
    死亡而消滅。本件上開借名登記契約成立後，吳朝枝已於84
    年7 月14日死亡，原告為其全體繼承人乙節，有原告提出之
    繼承系統表、戶籍登記簿、戶籍謄本在卷可稽（見本院卷第
    9-15頁），且為被告所不爭執，足信屬實。而上開借名登記
    契約係因法令之限制致系爭土地非屬被告買受部分無非分割
    而成立，業如前述，因此之故，應認於性質上吳朝枝與被告
    間之上開委任事務不因委任人即吳朝枝之死亡而告消滅。再
    按，繼承人自繼承開始時，除本法另有規定外，承受被繼承
    人財產上之一切權利、義務。繼承人有數人時，在分割遺產
    前，各繼承人對於遺產全部為公同共有。民法第1148條第1
    項前段、第1151條。準此，吳朝枝就上開借名登記契約之當
    事人地位自應由原告承受而公同共有。又被告將系爭土地非
    屬被告買受部分自系爭土地分割，並移轉登記予吳朝枝之義
    務，既已因系爭土地嗣已無不能分割情事而發生，被告自應
    將系爭土地非屬被告買受部分於分割後，移轉登記予原告公
    同共有。
  (七)關於系爭土地非屬被告買受部分之範圍，依前述系爭買賣契
    約書之記載，被告買受系爭土地之範圍為：「本約土地面積
    以既成建物前3 米處（包括陽台）算起至該地號界址為址，
    如附圖著色所示，以地政事務所實際勘查複丈面積為準。」
    ，又依系爭承諾書所載：被告所承買取得之土地為系爭土地
    如該承諾書附圖所示著色部分等語，經本院於99年7 月8 日
    會同兩造及桃園縣桃園地政事務所測量人員至現場履勘，被
    告本人當場陳稱：建物現狀與買受系爭土地時相同等語明確
    ，本院乃囑測量人員依現場基線為該3 米寬道路之起算點而
    測繪，並製有勘驗筆錄及複丈成果圖（即本判決附圖，見本
    院卷第65-68 頁），而依該附圖所示A 、B 部分之形狀，核
    與系爭承諾書附圖所繪道路形狀大致相符（見本院卷第47頁
    ），應認即為系爭土地非屬被告買受部分，而附圖所示C 部
    分土地，始為被告買受之系爭土地範圍，亦可認定。而上開
    如附圖所示A 、B 部分面積合計為158 平方公尺，系爭土地
    於扣除此部分土地面積後，雖僅餘590 平方公尺，與系爭買
    賣契約書、承諾書所載被告買受土地面積約為180 坪或610
    平方公尺（約184.5 坪）存有差異，惟系爭買賣契約書既已
    明確約定係以既成建物前3 米處（包含陽台）起算，又約定
    面積以地政事務所實際勘查複丈面積為準，則本院自不能僅
    因上開面積差異之存在，即另為不同之認定，被告就此所辯
    ，不足為採。至於被告訴訟代理人嗣雖辯稱：被告本人固於
    現場履勘時稱當時買土地時建物現狀即如目前所示，然因其
    並未實際居住現址且事隔近30年，致其有所誤認等語，惟查
    ，被告與吳朝枝既就系爭土地之買賣，於系爭買賣契約書特
    約事項為上開記載，復另立系爭承諾書，且附加附圖以明被
    告買受土地範圍，顯然於購地當時即對系爭土地一切情狀詳
    予了解，而現場建物情形如何，是否有越界建築之情，更屬
    被告應重視事項，且被告本人既於本院至現場履勘時，能明
    確無疑的表明現狀並無不同，本院自應認以被告本人所為陳
    述較為接近真實，其訴訟代理人嗣所為前揭陳述，不足信採
    。
五、綜上所述，原告主張伊之被繼承人與被告就系爭土地非屬被
    告買受部分成立借名登記契約，約定於系爭土地不能分割之
    法令限制解除時，由被告將之分割後，移轉登記予吳朝枝所
    有等語，為可採信。從而，原告依繼承、系爭買賣契約書、
    承諾書之法律關係，請求被告應將系爭土地分割出如附圖所
    示斜線部分（即附圖所示A 、B 部分，面積合計為158 平方
    公尺）之土地，並將該斜線部分土地移轉登記予原告公同共
    有，為有理由，應予准許。
六、本件事證已臻明確，兩造其餘之主張、陳述及所提之證據資
    料，核與判決結果無何影響，爰不一一論述，附此敘明。
七、據上論結，本件原告之訴為有理由，依民事訴訟法第78條，
    判決如主文。
中    華    民    國    99    年    12    月    24    日
                  民事第一庭    法  官  范明達
以上正本係照原本作成。
如對本判決上訴，須於判決送達後20日內向本院提出上訴狀。
如委任律師提起上訴者，應一併繳納上訴審裁判費。
中    華    民    國    99    年    12    月    27    日
                                書記官  李心怡

司法院資訊處製作；財團法人民間司法改革基金會備份。
